臺灣屏東地方法院民事判決　　　　　　　93年度保險字第13號
　　原　　　告　乙○○
　　訴訟代理人　鍾武雄　　律師
　　被　　　告　宏泰人壽保險股份有限公司
　　法定代理人　丙○○
　　訴訟代理人　戊○○
　　　　　　　　甲○○
上列當事人間請求給付保險金事件，本院於民國94年7月6日言詞
辯論終結，判決如下：
    主      文
原告之訴駁回。
訴訟費用由原告負擔。
    事實及理由
一、原告主張：訴外人胡小龍之雇主以台灣區全民優質生涯規劃
    協進會為要保單位，胡小龍為被保險人，原告為受益人，於
    民國91年5 月8 日，經由永達保險經紀人，與被告成立新台
    幣（下同）3,000,000 元之團體保險契約，保險期間自91年
    5 月8 日午夜12時起算一年（下稱Ａ保險契約）。於91年11
    月14日，胡小龍自行經由公勝保險經紀人，再與被告成立
    2,000,000 元之團體保險契約（下稱Ｂ保險契約）。於Ａ保
    險契約保險期間屆滿之際，胡小龍之雇主經由永達保險經紀
    人丁○○，向被告要求續保一年，經丁○○於92年5 月8 日
    附具保險費，向被告提出會員團體傷害保險加保同意書（下
    稱Ｃ保險契約）。然被告以胡小龍重複投保為由，拒絕承保
    。經丁○○向被告交涉未果，丁○○復未經胡小龍之雇主或
    胡小龍之同意，逕行回覆被告取消Ｃ保險契約之申請，被告
    亦未退還保險費。嗣胡小龍於92年8 月2 日因從事拆除浪板
    工作，不慎墜地死亡。胡小龍之雇主既於Ａ保險契約所定保
    險期間屆滿前，經由丁○○代為提出加保同意書（即Ｃ保險
    契約）以為續保之表示，依兩造就Ａ保險契約保單條款第28
    條特約條款之約定，原告已盡通知續保之義務，被告即有義
    務同意續保，且依民法第161 條、保險法第66條規定及誠信
    原則，保險人為續保之承諾無須再通知原告，則系爭Ｃ保險
    契約已經成立。再被告以重複投保為由拒絕Ｃ保險契約，不
    論係出自故意或過失，均應認係以不當行為阻止Ｃ保險契約
    發生效力，應視為條件已經成就，亦應認Ｃ保險契約有效成
    立。又本件保險事故已經發生，被告拒絕理賠，爰依保險契
    約之法律關係，請求被告給付保險金及遲延利息等語，並聲
    明：被告應給付原告3,000,000 元及自93年3 月16日起至清
    償日止，按年利一分計算之利息。
二、被告則以：系爭Ｃ保險契約並未成立。胡小龍之雇主經由保
    險經紀人丁○○向被告為投保之要約時，被告即已拒絕承保
    。又丁○○係以新契約方式而非續保方式送件，致被告認為
    該保單非續保之意思表示，且丁○○嗣後亦未更正或另為續
    保之意思表示，而係與被告確認Ｃ保險契約不成立事宜。縱
    認Ｃ保單之送件為續保之通知，被告亦無義務同意承保等語
    ，資為抗辯，並聲明：原告之訴駁回。
三、原告主張：胡小龍之雇主以台灣區全民優質生涯規劃協進會
    為要保單位，胡小龍為被保險人，原告為受益人，於91年5
    月8 日，經由永達保險經紀人，向被告投保團體保險，與被
    告成立3,000,000 元之團體保險契約，附加傷害醫療保險日
    額2,000 元，保險期間自91年5 月8 日午夜12時起算一年（
    下稱Ａ保險契約）。於91年11月14日，胡小龍自行經由公勝
    保險經紀人，向被告投保會員團體傷害保險3,000,000 元，
    附加傷害醫療保險日額2,000 元，保險期間自91年11月15
    日零時起算一年，經被告承保2,000,000 元（下稱Ｂ保險契
    約）。於Ａ保險契約保險期間屆滿之際，胡小龍之雇主經由
    永達保險經紀人丁○○，向被告要求按同一保險條件續保一
    年，經丁○○於92年5 月8 日附具保險費1,900 元，向被告
    提出會員團體傷害保險加保同意書（下稱Ｃ保險契約）。然
    被告於同年5 月30日發出照會單，以胡小龍重複投保為由，
    拒絕承保。經丁○○向被告交涉，於同年6 月17日回覆：「
    此件為雇主為員工投保，雇主與保戶胡小龍商議後欲保留此
    件，願退另一份保約，請經辦員通融，若造成行政作業不便
    ，請見諒」。被告於同年7 月2 日再以照會單表示：「本保
    件因下列照會事項（詳附註）尚未完成核保，台端若於最後
    期限：92年7 月12日以前仍未如期辦理完成時，恕本公司逕
    行取消保險契約之申請，不再另行通知。附註：被保險人胡
    小龍重複投保，其欲保留此件須將另一件辦理解約，煩僅速
    辦理」。丁○○則於同年7 月11日回覆：「先行取消再議，
    造成不便，請見諒」。嗣胡小龍於92年8 月2 日因從事拆除
    浪板工作，不慎墜地死亡等事實，為被告所不爭執，並有被
    告會員團體傷害保險加保同意書3 份、照會單2 份、相驗屍
    體證明書1 紙在卷可稽，堪信為真實。
四、本件兩造爭執所在為：系爭Ｃ保險契約是否已經成立？
  (一)按保險契約，屬於契約之一種，是民法上關於要約與承諾之
    規定，適用於保險契約。而契約因當事人互相意思表示一致
    而成立。本件胡小龍之雇主經由保險經紀人丁○○代為洽訂
    Ｃ保險契約，而向被告為投保Ｃ保險契約之表示，是為要約
    ，經被告於92年5 月8 日受理（本院卷第61頁），至遲於該
    日發生效力。而被告於92年5 月30日發出照會單，表示「被
    保險人胡小龍重複投保，故不予承保」，即拒絕該要約，依
    民法第155 條規定，該要約因此失其拘束力。嗣丁○○於同
    年6 月17日於該照會單上回覆：「此件為雇主為員工投保件
    ，雇主與保戶胡小龍商議後，欲保留此件，願退另一份保約
    ，請經辦員通融」等語，應解為係代要保人就Ｃ保險契約再
    一次向被告為要約之意思表示。然被告於同年7 月2 日以照
    會單表示：「本保件因下列照會事項（詳附註）尚未完成核
    保，台端若於最後期限：92年7 月12日以前仍未如期辦理完
    成時，恕本公司逕行取消保險契約之申請，不再另行通知。
    附註：被保險人胡小龍重複投保，其欲保留此件須將另一件
    辦理解約，煩僅速辦理」。核其性質，係就要保人第二次之
    要約中，關於願退另一份保約之內容附加92年7 月12日之期
    限，已將該要約變更而為承諾，依民法第160 條第2 項規定
    ，視為拒絕原要約而為新要約。查該新要約由丁○○接受後
    報告要保人即胡小龍之雇主，丁○○並等待雇主與胡小龍家
    屬達成一致之意見，嗣因雙方於期限屆至時，對於保留何份
    保單之意見仍有不同，丁○○於92年7 月11日即逕行回覆被
    告「先行取消再議」等情，業據證人丁○○到庭結證屬實（
    本院卷第108-110 頁）。丁○○所為「先行取消再議」，解
    釋上應認為係拒絕承諾該新要約之表示。縱認如原告所主張
    ，丁○○之擅自決定之回覆對胡小龍之雇主不生效力（本院
    卷第151 頁），惟該新要約已由丁○○報告胡小龍之雇主知
    悉，且亦得期待胡小龍之雇主於該期限前為承諾之意思表示
    ，然胡小龍之雇主不為承諾之表示，則依民法第157 條規定
    ，應認被告之新要約失其拘束力，胡小龍之雇主無從對之為
    承諾而成立Ｃ保險契約。
  (二)原告主張依Ａ保險契約保單條款第28條約定內容觀之，係附
    有以要保人於保險期間屆滿日前向被告通知續保為發生效力
    之停止條件，亦是保險契約之特約條款云云。惟查，該條款
    係約定「要保人得在保險期間屆滿日的兩週前通知本公司續
    保，續保的始期以原契約屆滿日的翌日零時為準。本公司認
    為被保險團體的人數不合第十二條第一項約定時，得不受理
    續保」。觀其文義，僅係關於續保之方式之規定，難認被告
    對於原告續保有為承保之義務。而本件亦非社會保險，不具
    有強制性，被告並無接受投保之義務。原告又未提出何以被
    告有義務承保之其他理由，是其所言，尚無足取。再證人丁
    ○○到庭證稱：照理講，伊應該以續保通知單為續保之表示
    ，然因伊遺失續保通知單，遂改新保單方式送件，然未通知
    被告該新保單實係續保之意思，亦未曾向被告瞭解為何胡小
    龍之保單構成重複投保等語（本院卷第108-110 頁）。丁○
    ○既以新保單送件，嗣後未曾通知被告係續保之表示，致被
    告認為被保險人胡小龍構成重複投保，丁○○復未向被告瞭
    解構成重複投保之理由，藉此讓被告知悉該新保單之送件實
    係續保之表示，難認被告已知該新保單（即Ｃ保險契約保單
    ）係續保之要約。況不論係續保或新保單之送件，皆是要保
    人為要約之意思表示，尚須經保險人承諾，且該承諾須與要
    保人要約之內容一致，保險契約始能成立。本件就Ｃ保險契
    約締約過程觀之，要保人即胡小龍之雇主與被告間就該保險
    契約並未達成合意，如前所述，則Ｃ保險契約並未成立。
  (三)原告另主張本件有民法第161 條所定意思實現之適用，即被
    告為續保承諾無須通知要保人，於相當時期內，有可認為承
    諾之事實，Ｃ保險契約已經成立云云。惟承諾無須通知之情
    形係限於下列三種特別情事：即依習慣，依事件之性質，或
    依要約人要約當時預先聲明，承諾無須通知。本件被告並無
    承保之義務，亦核無上開三種特別情事，非屬上揭法條所謂
    「承諾無須通知」情形；且被告對胡小龍之雇主所提第一次
    要約已明確拒絕，對其所提第二次要約則附加92年7 月12日
    之期限，即視為拒絕原要約而為新要約，均如前述，尚難認
    被告有何「可認為承諾之事實」存在。是原告上開主張，均
    無可採。
五、綜上所述，系爭Ｃ保險契約因胡小龍之雇主與被告間之意思
    表示未能合致而不成立。Ｃ保險契約既未成立，原告依該保
    險契約之法律關係，請求被告給付保險金，即屬無據，應予
    駁回。
六、本件事證已臻明確，兩造其餘攻擊防禦方法，核與判決結果
    不生影響，爰不一一論述，附此敘明。
七、據上論結，原告之訴為無理由，依民事訴訟法第78條，判決
    如主文。
中　　華　　民　　國　　94　　年　　7 　　月　　20　　日
                    民事第二庭
                            審判長法官  阮世賢
                            法      官  陳松檀
                            法      官  楊中琪
正本係照原本作成。
如對判決上訴，須於判決送達後二十日內向本院提出上訴狀，其
未表明上訴理由者，應於提出上訴後二十日內向本院補提理由書
狀（均須按他造當事人之人數附繕本）。
                             書  記  官  劉音利
中　　華　　民　　國　　94　　年　　7 　　月　　20　　日
